【裁判字號】    88,易,3020
【裁判日期】    891129
【裁判案由】    詐欺
【裁判全文】
臺灣臺中地方法院刑事判決                        八十八年度易字第三二號
    公  訴  人  臺灣台中地方法院檢察署檢察官
    被      告  戊○○
右列被告因詐欺案件，經檢察官提起公訴（八十八年度偵緝字第二八四號），本院判
決如左：
    主  文
戊○○無罪。
    理  由
一、公訴意旨略以：被告戊○○係設在台中市○區○○路一七二號「大合輪胎商行」
    之負責人，其明知本身無償債能力，竟意圖為自己不法之所有，並基於概括之犯
    意，連續：(一)於民國八十六年九月三日起至同年月十七日止，向丁○○所經營之
    安穩汽車材料商行訂購輪胎四批，共一百四十四條，總價新台幣（下同）二十八
    萬六千四百元；(二)於八十六年九月至同年十二月間，向庚○○所經營之南冠輪胎
    股份有限公司（下稱南冠公司）訂購輪胎三批，總價八十三萬三千三百六十五元
    ；(三)於八十六年十一月間，向甲○○經營之宏斌輪胎有限公司（下稱宏斌公司）
    訂購輪胎三批，總價二十八萬一千三百元；(四)於八十六年七月至十一月間，向己○○所經營之東昱輪胎有限公司（下稱東昱公司）訂購輪胎十六批，總價六十一
    萬五千八百元；(五)於八十六年九月至同年十一月間，向辛○○所經營之踛豪輪胎
    有限公司（下稱踛豪公司）訂購輪胎及鋁合金鋼圈數批，總價二十二萬四千六百
    元；(六)於八十六年九月至同年十二月間，向乙○○所經營之鉅超輪胎有限公司（
    下稱鉅超公司）訂購輪胎及輪圈數批，總價八十七萬三千八百二十元；(七)於八十
    六年十月至同年十一月間，向丙○○所經營之順盛輪胎行訂購輪胎數批，總價四
    十一萬五千三百八十元。丁○○、南冠公司、宏斌公司、東昱公司、踛豪公司、
    鉅超公司與丙○○等人因不知有詐，乃如數交付被告所訂購之貨物，被告則分別
    簽發票載日期為八十六年十一月三十日及同年十二月以後之支票，交付丁○○等
    人收執，惟支票屆期均遭退票，丁○○等人經向戊○○追討無著後，始知受騙。
    因認被告涉有刑法詐欺罪嫌。
二、按犯罪事實應依證據認定之，無證據不得推定其犯罪事實，又不能證明被告犯罪
    者，應諭知無罪之判決，刑事訴訟法第一百五十四條、第三百零一條第一項定有
    明文。次按認定不利被告之事實，須依積極證據，苟積極證據不足為不利於被告
    事實之認定時，即應為有利被告之認定，最高法院三十年上字第八一六號判例著
    有明文。且刑法第三百三十九第一項詐欺罪之成立，以意圖為自己或第三人不法
    所有，以詐術使人將本人或第三人之物交付為要件。所謂以詐術使人交付，必須
    被詐欺人因詐術而陷於錯誤，若其所用方法，不能認為詐術，亦不致使人陷於錯
    誤，即不構成該罪，亦有最高法院四十六年台上字第二六０號判例可資參照。另
    民事事件之債務人於債之關係成立後，若有未依約定本旨履行債務者，依一般社
    會交易經驗，可能之原因甚多，其因不可歸責於債務人之事由而不能給付，或因
    合法主張抗辯而拒絕給付，甚至在負債之後始惡意遲延給付者，均有可能，倘無
    積極確切之證據，即不能輕易斷言必有詐欺罪嫌。
三、公訴人認被告戊○○涉有詐欺罪嫌，無非係以告訴人丁○○等人之指訴、所提出
    之送貨證明及送貨單共二十九紙、支票暨退票理由單、本票、彰化商業銀行西屯
    分行八十七年七月十四日彰西屯字第一三九八號函所附被告之支票退票紀錄卡等
    為證，而推論被告至少自八十六年十月起（或以前），其經濟週轉即出現問題，
    猶故意於八十六年十月至十二月間向告訴人等人大量訂購輪胎等物品，顯見其有
    詐欺之不法意圖。訊據被告固坦承於右開時地向告訴人丁○○等人訂購如前載金
    額之輪胎等貨物，未能悉數清償貨款，但堅決否認涉有詐欺之犯行，辯稱：其與
    告訴人等之公司、行號已往來約三年多，右開積欠之貨款係陸陸續續所訂購者，
    並開立三至四個月之遠期票據支付貨款，當時並無週轉不靈，嗣因友人積欠其債
    務未能清償，致本身受累無法兌現票據，絕非蓄意詐欺，且因無法應付債權人頻
    頻催討債務，才前往北部謀生等語。經查：
    (一)被告依序於：(一)八十六年九月三日起至同年月十七日止，向告訴人丁○○之安
      穩汽車材料商行訂購二十八萬六千四百元之輪胎；(二)八十六年九月至同年十二
      月間，向告訴人南冠公司訂購八十三萬三千三百六十五元之輪胎；(三)八十六年
      十一月間，向告訴人宏斌公司訂購二十八萬一千三百元之輪胎；(四)八十六年七
      月至十一月間，向告訴人東昱公司訂購六十一萬五千八百元之輪胎；(五)八十六
      年九月至同年十一月間，向告訴人踛豪公司訂購二十二萬四千六百元之輪胎及
      鋁合金鋼圈；(六)八十六年九月至同年十二月間，向鉅超公司訂購八十七萬三千
      八百二十元之輪胎及輪圈；(七)八十六年十月至同年十一月間，向丙○○所經營
      之順盛輪胎行訂購四十一萬五千三百八十元之輪胎，而開立支票或本票給付貨
      款，屆期無法兌現等事實，有丁○○等告訴人所提出之支票暨退票理由單影本
      、本票影本、出貨單影本等附卷可明，被告亦供承屬實，固堪認其間有上開交
      易關係及債務糾紛。
    (二)惟依彰化商業銀行西屯分行八十七年七月十四日彰西屯字第一三九八號函附被
      告之支票退票紀錄卡所示（見八十七年度偵字第一三四二四號卷第五五至六一
      頁），被告於八十六年十一月前，僅於八十六年十月十八日曾有因存款不足而
      遭退票之紀錄，其後被註銷；同年十一月十五日亦有一張退票，其後被註銷；
      十一月二十五日、二十六日亦各有一張退票，十二月一日有六張退票，至同年
      十二月二十七日被列為拒絕往來戶。被告確自八十六年十二月初起無法補足支
      票存款，資金週轉出現問題。但其是否自八十六年十月起，或前此即已無資力
      ，無法正常給付貨款，似尚難論斷。
    (三)又被告係於八十九年九月三日、十七日分兩次向告訴人丁○○之安穩汽車材料
      商行訂購輪胎（第一三四二四號偵查卷第七頁）；於八十六年十一月一日、六
      日、十日、十四日、十七日及十二月一日向南冠公司訂購（同上偵查卷第八至
      十八頁）；於八十六年七月二十六日起至同年十一月十九日止向東昱公司訂購
      （同上偵查卷第二四頁）；於八十六年十月四日起至同年十一月二十日止向鉅
      超公司訂購（同上偵查卷第三七、三八頁）；於八十六年十一月五日起至同年
      月二十七日止向丙○○之順盛輪胎行訂購（同上偵查卷第三九、四０頁）；另
      於八十六年十一月間，向宏斌公司訂購，八十六年九月至同年十一月間，向踛
      豪公司訂購，業如前述。對照前述被告支票退票之情形，被告於八十六年十二
      月初起並無再向告訴人訂購貨物。而其是否自八十六年十月起，或前此即已無
      資力，無法正常給付貨款，既尚難論斷，有如前述，本件即乏積極適合之證據
      可認被告向告訴人訂購前開貨物時，存有不法所有之意圖。
    (四)至被告辯稱其受友人託累之詞，雖無法明其友人之年籍、住所供本院求證，
      惟既無積極之證據可證其有詐欺之犯行，被告所辯縱然不實，亦不能遽為有罪
      之認定。
四、綜合前述，被告未能依債務本旨對告訴人履行債務，雖有民事糾葛，但應與刑事
    詐欺犯罪無涉，本院復查無其他積極之證據可認被告有公訴人所言之犯行，應依
    前開刑事訴訟法之規定與最高法院之判例意旨，諭知被告無罪之判決。
據上論斷，應依刑事訴訟法第三百零一條第一項，判決如主文。
中      華      民      國      八十九      年    十一      月  二十九  日
                                        法  官   莊  深  淵
右正本證明與原本無異。
如不服本判決，應於判決送達後十日內向本院提出上訴狀，上訴於臺灣高等法院臺中
分院( 須附繕本 )。
                                        書記官
中      華      民      國      八十九      年    十一      月  二十九  日


司法院資訊處製作；財團法人民間司法改革基金會備份。
